【裁判字號】    97,台上,4746
【裁判日期】    970925
【裁判案由】    常業重利等罪
【裁判全文】
最高法院刑事判決            九十七年度台上字第四七四六號
上   訴   人  台灣高等法院檢察署檢察官
上訴人即被告  甲○○
                      號
選 任辯護 人  紀鎮南律師
              蕭萬龍律師
上訴人即被告  乙○○
選 任辯護 人  蕭萬龍律師
上訴人即被告  丙○○
                      之1號
上列上訴人等因被告等常業重利等罪案件，不服台灣高等法院中
華民國九十五年八月十五日第二審判決（九十五年度上訴字第五
一八號，起訴案號：台灣桃園地方法院檢察署九十二年度偵字第
一二七一號、第六四四０號、第六七七三號、第九二０八號、第
一０五九八號、第一五六七三號），提起上訴，本院判決如下：
    主  文
原判決關於甲○○、乙○○常業重利、誣告、偽證部分及丙○○
誣告部分均撤銷，發回台灣高等法院。
其他上訴駁回。
    理  由
一、發回（甲○○、乙○○常業重利、誣告、偽證及丙○○誣告
    ）部分：
本件原判決維持第一審判決論處上訴人甲○○共同常業重利罪刑
（處有期徒刑四年）；共同連續誣告罪刑（處有期徒刑五年六月
）；共同誣告罪刑（處有期徒刑十月）；共同連續偽證罪刑（處
有期徒刑二年，以上四罪，應執行有期徒刑十二年）；論處上訴
人乙○○共同常業重利罪刑（處有期徒刑三年六月）；共同連續
誣告罪刑（處有期徒刑四年六月）；共同連續偽證罪刑（處有期
徒刑一年，以上三罪，應執行有期徒刑八年八月）；論處上訴人
丙○○共同連續誣告罪刑（處有期徒刑六月）；駁回上訴人等在
第二審上開部分之上訴；固非無見。
惟查：一、有罪之判決書，其所記載之事實及理由，前後必須互
相一致，否則即屬理由矛盾，其判決當然違背法令。原判決事實
欄壹、一、三記載：「甲○○、乙○○基於共同常業重利之犯意
聯絡，先後於民國九十年間某月某日開始，以乙○○所開設……
永業土地登記專業事務所（下稱永業代書事務所）；於九十一年
二月間某日開始，以甲○○所開設……古早味茶莊，作為對外聯
絡及處理貸放金錢業務之處所，利用乙○○從事代書業務……對
外招攬放貸業務……乘附表（指原判決附表，下稱附表）一所示
卓天來等人需款孔急之際，先後於附表一所示時、地，名義上貸
予卓天來等人如附表一所示名義放款金額不等之現金，實際上則
因先於借款時即預扣如附表一所示之本金或利息或手續費……藉
以收取如附表一所示之實際利息，取得如附表一所示與原本顯不
相當之重利」等情（原判決正本第二頁至第三頁）。但依附表一
之記載，其中編號一之卓天來係於「八十九年四月十八日」借款
；編號二之卓總德係於「八十九年五月間某日」、編號五之胡蓉
係於「九十年中某日」、編號十二之黃文瑞係於「九十年十一月
間某日」、編號二十一、編號二十二之梁又文係於「九十年間某
日」、編號二十三之孫建湖係「九十一年一月間」借款，且上開
卓天來等人借款地點均在上開古早味茶莊（附表一第一頁至第二
頁、第四頁至第五頁、第十一頁、第十七頁至第十九頁），與原
判決事實欄一、記載甲○○、乙○○係於九十一年二月間某日開
始開設古早味茶莊，對外招攬放貸款業務等情不相符合，原判決
自有理由矛盾之違法。二、宣告沒收之物，除違禁物或法律另有
特別規定者外，係以犯人供犯罪所用或供犯罪預備或因犯罪所得
之物，並以屬於犯人所有者為限，此觀刑法第三十八條第一項第
二款、第三款及第三項之規定自明。原判決於事實欄壹、二、三
、認定：「甲○○、乙○○為擔保其債權，或讓借款人簽發面額
為借款金額一至三倍不等之支票或本票一至三張不等；或在其二
人所提供同上倍數金額之支票或本票背面背書；或讓借款人在一
方尚屬空白或部分內容尚未填寫之切結書、股東協議書、借款契
約書、買賣契約書、民間互助會會單上之另一方或買方，或會首
處，或簽名、或用印，甚至要求借款人在內容均空白之空白十行
紙末頁或簽名、或用印，以為日後追償借款之憑據……甲○○、
乙○○放款時並要求附表一所示之卓天來等人，分別簽發如附表
一所示之票據、書據作為擔保」等情（原判決正本第三頁）；於
理由欄陸、六說明：「附表一所示已扣案之票據、書據正本，分
別是借款人於借款時，依被告甲○○、乙○○之要求，或在被告
甲○○、乙○○所提供之票據、書據正本上簽名或用印；或提出
借款人所簽發或背書之票據，先後交被告甲○○、乙○○收執，
且不論借款人日後是否還款，被告甲○○、乙○○均未將該等票
據、書據正本返還借款人，該等票據、書據正本，顯然已為被告
甲○○、乙○○所有，為被告甲○○、乙○○二人犯常業重利罪
所得之物，均應依刑法第三十八條第一項第三款之規定，宣告沒
收」（原判決正本第三０五頁至第三０六頁）。倘若無訛，則上
開票據、書據似僅供借款擔保之用，是否可認已屬甲○○、乙○
○所有？又若借款人償還借款時，其等是否應將票據、書據等歸
還借款人？苟應予歸還，如何得認上開票據、書據等係其等犯常
業重利罪所得，且屬其等所有而得宣告沒收？原判決未予究明，
復未於理由內詳為說明其認定甲○○、乙○○不論借款人是否還
款，均無須將上開票據、書據返還借款人之理由，遽認係其等犯
罪所得，予以宣告沒收，有證據調查未盡及判決理由不備之違法
。三、原判決於事實欄貳、一、(五)，二、(五)，四、(六)，六、(六)，
七、(三)，八、(七)，九、(三)分別認定甲○○、乙○○有：「指示孫
建湖在空白處填入『孫建湖』之姓名，將該製作尚未完成之切結
書，偽造成係溫健宏向『孫建湖』借貸上開金錢並由李台興擔任
保證人意思之切結書」、「指示莊仁正、林基興、黃文瑞在該汽
車買賣合約書內買方項下簽名……偽造成係莊仁正、林基興、黃
文瑞……之汽車買賣合約書」、「擅自將該空白十行紙填入『孫
建湖』積欠陳文昌……偽造成『孫建湖』向陳文昌借貸上開金錢
並願分期償還之債權協議書」、「將切結書交莊秀勻，指示莊秀
勻在空白處填入『莊秀勻』之姓名……偽造成係周明池向『莊秀
勻』借貸上開金錢並由趙志忠擔任保證人意思之切結書」、「擅
自將該會單會腳空白處填入包含『林宗信』……偽造成係『林宗
信』等人參加會首陳振玉合會之會單」、「擅自將該和解書『乙
方』空白處填入『吳世英』之姓名，……偽造成係梁又文向『吳
世英』借貸上開金錢並願分期償還意思之和解書」、「指示卓學
彥在股東協議書內……蓋用『卓學彥』印文……偽造成係『卓學
彥』曾交付二十萬元（指新台幣，下同）予曾復華意思之股東協
議書」等情（原判決正本第七頁、第十一頁、第十六頁、第二十
三頁、第二十六頁、第三十頁、第三十三頁）。但於理由欄參、
二、(五)，三、(五)，五、(六)，七、(六)，八、(六)，九、(六)，十、(六)先
說明甲○○、乙○○所為偽造上開切結書、會單、汽車買賣合約
書、債權協議書、和解書、股東協議書等文書與偽造私文書之構
成要件有間（原判決正本第一二三頁至第一二五頁、第一三七頁
至第一三八頁、第一六二頁至第一六三頁、第二０二頁至第二０
三頁、第二一三頁至第二一四頁、第二三四頁至第二三五頁、第
二三九頁至第二四一頁）；嗣於理由欄陸、三、(三)則說明：「甲
○○、乙○○先後所為事實欄貳、一、二、四、六、七、八、九
等誣告犯行，分別係以事實欄貳、一、(五)(六)，二、(五)，四、(五)(六)
，六、(六)(七)，七、(三)，八、(七)(八)，九、(三)所為偽造之切結書等私
文書，或併同告訴或自訴狀，或於檢察官就其所誣告案件偵查中
，持交法官或檢察官行使為證據，此部分所使用之偽造證據，均
屬偽造之私文書」等語（原判決正本第二九七頁）。就關於上開
切結書等文書，甲○○、乙○○是否成立偽造私文書，其事實之
認定與理由前後之說明均有不符，自有判決理由矛盾之違法。四
、科刑之判決書，須將認定之犯罪事實詳記於事實欄，然後於理
由欄內逐一說明其所憑之證據及認定之理由，使事實理由兩相一
致，方為合法。倘事實欄已有及，而理由欄內未加說明，即有
判決理由不備之違法。原判決事實欄貳記載：「甲○○、乙○○
為迫使該等被害人出面還款，遂分別與附表二所示告訴或自訴名
義人，基於意圖使附表二所示被害人受刑事處分之概括犯意聯絡
，先後為下列犯行……」，繼而於事實欄貳、二、(四)記載：「呂
明崇部分……由甲○○、乙○○負責製作以莊仁正名義提出告訴
之告訴狀……陳昭男部分……由甲○○、乙○○負責製作以林基
興名義提出告訴之告訴狀……黃文瑞部分……由甲○○、乙○○
負責草擬以黃文瑞名義提出告訴之告訴內容，交黃文瑞抄寫製作
告訴狀……經莊仁正、林基興、黃文瑞或簽名或用印……虛構附
表二編號二、四、五所示之情節，而向該管公務員誣告」等情（
原判決正本第四頁、第九頁至第十頁）。但原判決於理由欄參、
三、(四)說明：「莊正仁坦承：『告訴狀是被告甲○○寫好後，交
給我簽名、蓋章』、『是被告甲○○說告呂明崇』……黃文瑞證
述：『是被告甲○○叫我出面去告，告楊承錞狀子的內容是被告
甲○○寫的，是被告甲○○叫我出面去告』……甲○○：『我是
委託林基興討債』」（原判決正本第一三四頁至第一三七頁）；
上開供述倘屬非虛，似均僅提及係甲○○指使莊仁正等人出面提
出告訴；則乙○○就此部分如何與甲○○有共同之犯意聯絡及行
為分擔，原判決並未說明其認定之理由，遽認乙○○就此部分亦
為共同誣告，自有判決理由不備之違法。五、原判決於事實欄貳
、三、(三)(四)記載：「附表二編號十二之陳文龍……由陳秀英陪同
並擔任保證人……向甲○○、乙○○借款若干元。陳文龍、陳秀
英借款後，無力償還本、息」、「甲○○、乙○○……商請丙○
○出面對陳文龍、陳秀英提出告訴，丙○○再次應允後，即由甲
○○、乙○○指示丙○○自行製作附表二編號十二之丙○○名義
告訴狀……向該管公務員告訴」等情（原判決正本第十二頁、第
十三頁）。依上，原判決事實並未認定陳秀英、陳文龍借款時有
簽下任何書據，又上訴人等僅提出告訴狀為誣告，但依附表二編
號十二「誣告時所提出資料」欄，卻載上訴人等於告訴陳秀英、
陳文龍等詐欺時，有提出保管條影本（原判決正本附表二第十一
頁），而依卷內資料，該保管條係以陳秀英、陳文龍名義出具，
其上載有其等因與丙○○合夥投資，而保管丙○○二十五萬元之
投資款，如無法籌設完成，願無條件歸還等語（台灣台北地方法
院檢察署九十二年度偵字第一六九五六號卷第十九頁、第二十頁
）；則上開保管條是如何而來？是否真正？與上訴人等此部分之
誣告犯行有無裁判上一罪關係，原判決恝置不論，自有違誤。六
、原判決於事實欄參、記載：「甲○○另行起意，與黃聖閔共同
基於意圖使吳清妙、劉文潭受刑事處分之犯意聯絡……利用當時
在永業代書事務所內任職不知情之姓名、年籍不詳之成年會計，
製作內載劉文潭於九十二年四月二十五日向黃聖閔表示：劉文潭
已拿三十萬元之賄款給桃園縣警察局龜山分局刑事組小隊長吳清
妙，讓吳清妙以栽贓方式，提報甲○○、黃聖閔、余建華等人流
氓行為等內容之刑事告發狀及用以證明劉文潭與黃聖閔間有上開
對話之譯文正本各一份……黃聖閔在上開甲○○所製作之刑事告
發狀上具狀人欄內簽名、用印後，由甲○○影印數份……分別具
狀向有偵查犯罪職權之桃園縣政府警察局局長……誣告劉文潭對
於公務員關於違背職務之行為交付賄賂罪；吳清妙對於違背職務
之行為收受賄賂罪」（原判決正本第三十三頁至第三十四頁）；
於理由欄陸、六說明：「扣案電腦主機一台，為被告甲○○所有
之物……且扣案之該電腦主機中，經內政部警政署刑事警察局資
訊室解讀其中之電磁紀錄，查得存有被告甲○○所偽造之上開黃
聖閔、劉文潭對話譯文，並經列印後附卷可稽，該電腦主機顯係
供被告甲○○製作該譯文之用，為被告甲○○所有供犯誣告吳清
妙、劉文潭犯罪所用之物，應依刑法第三十八條第一項第二款宣
告沒收」（原判決正本第三０六頁）。但原判決上開事實欄僅認
定甲○○利用其事務所內不知情不詳姓名之成年會計製作上開刑
事告發狀及對話譯文各一份，並未詳為認定係如何及是否以上開
電腦製作，而上開電腦內存有上開對話譯文之電磁紀錄，其存入
之時間為何？係在甲○○製作上開對話譯文前存入？抑製作完後
？此與認定甲○○是否以上開電腦製作該對話譯文，該電腦是否
供犯罪所用而得宣告沒收有關，此部分事實不明，本院自無從就
原判決適用法律當否為判斷。七、原判決事實欄肆、二、(二)認定
：「甲○○、乙○○均明知其二人並未有於八十八年三月二十三
日下午某時許，在甲○○、乙○○之住處，先將一百萬元現金交
付程德昌，再由程德昌交付予藍麗娥之情事……由乙○○於九十
一年十月七日、九十一年十月二十八日在該案台灣桃園地方法院
（指該法院審理九十一年度易字第一０六一號甲○○、乙○○、
程德昌詐欺案件）訊問時陳述：『我們交一百萬元現金當天，有
我、甲○○、程德昌、甲○○一位友人在場』等語；由甲○○於
九十一年十月二十八日該案台灣桃園地方法院訊問時陳述：『我
們交一百萬元現金當天，有乙○○、余先生（應指余建華）、陳
文昌在場』等語，藉以預設日後傳喚余建華、陳文昌為該案證人
之必要性、合理性，甲○○……上開案件於九十一年十一月二
十五日開庭前二週內某日某時許，在永業代書事務所內，甲○○
、乙○○先與余建華謀議，由余建華於上開案件中擔任證人，並
由甲○○指使余建華出庭作證……余建華……竟於上開案件於九
十一年十一月二十五日十五時五分許，在台灣桃園地方法院第八
法庭公開審理時，以證人之身分到庭作證……為虛偽陳述。上
開案件於九十二年一月十日開庭前一日某時，在古早味茶莊內，
甲○○、乙○○先與陳文昌謀議，由陳文昌於上開案件中擔任證
人，並由甲○○指使陳文昌出庭作證……陳文昌……竟於上開案
件於九十二年一月十日十四時九分許，在台灣桃園地方法院第六
法庭公開審理時，以證人之身分到庭作證……為虛偽陳述」等情
（原判決正本第三十八頁至第三十九頁）。即認定乙○○有與甲
○○、余建華、陳文昌為上開偽證之犯行；但依原判決上開事實
之認定，係甲○○虛偽陳述稱余建華、陳文昌有在場，且係由甲
○○指使余建華、陳文昌出庭偽證，再原判決於理由欄肆、三、
(七)亦說明，余建華、陳文昌於第一審審理時均陳稱係甲○○指使
其等為偽證等語（原判決正本第二七七頁）；倘屬非虛，能否僅
以乙○○於上開案件審理時陳述：「交款時有甲○○一位友人在
場」，即認乙○○就上開偽證犯行與甲○○、余建華、陳文昌有
共同謀議？已非無疑。又依原判決上開事實認定，係先由乙○○
、甲○○於上開案件審理中先為虛偽陳述交款時有甲○○之友人
在場或余建華、陳文昌在場，嗣其等再請求傳喚余建華、陳文昌
出庭偽證；則甲○○、乙○○究係於何時與余建華、陳文昌共同
謀議為偽證，係在其等虛偽陳述之前，抑或在余建華、陳文昌出
庭為偽證前一日始為謀議？此與判斷乙○○就上開偽證犯行有無
共同犯意有關，自應釐清，原判決遽認係其等在余建華、陳文昌
作證前一日始為謀議，自嫌速斷。八、原判決事實肆、四、(二)認
定：「甲○○明知其與余建華係與劉文潭有債務糾紛，劉文潭簽
發上開本票時，劉勝雄、藍秀鳳均未在場……劉勝雄、藍秀鳳對
余建華提起上開確認本票債權不存在之訴，而余建華先於九十二
年七月四日該案（指台灣新竹地方法院九十二年度竹東簡字第五
三號確認本票債權不存在事件）審理時陳述：『上開本票是原告
劉勝雄、藍秀鳳當場授權其子劉文潭簽發，甲○○可以作證』云
云，並當庭聲請傳喚甲○○出庭作證……甲○○……竟於九十二
年八月一日九時五十分許，在台灣新竹地方法院竹東簡易庭公開
辯論時，以證人之身分到庭作證……為虛偽陳述」（原判決正本
第四十三頁）。但原判決於理由欄伍、五、(一)說明：「證人余建
華於九十四年一月十三日原審（指第一審）審理時證述：『法官
問我借錢給劉文潭時有誰在場，我就說有被告甲○○在場……不
是我叫被告甲○○來作證』……被告甲○○於本院（指原審）審
理時陳述：『是劉文潭希望可以藉上開簽發本票向劉文潭父母劉
勝雄、藍秀鳳詐得四、五百萬元，以解決劉文潭外面之債務，劉
文潭答應事成之後，給我、余建華一百九十萬元酬勞，所以我、
余建華答應先借劉文潭八十萬元』」（原判決正本第二八七頁至
第二八八頁）。依上，關於余建華是否聲請甲○○出庭作證，原
判決事實認定與理由說明不相符合，已有判決理由矛盾之違法，
且依上開理由之說明，似又認甲○○事前與余建華、劉文潭談妥
偽證，劉文潭並應允給付甲○○、余建華酬勞，倘屬無訛，原判
決似認余建華、劉文潭就上開偽證亦有犯意之聯絡而為共同正犯
，但原判決事實欄卻認定係甲○○單獨起意為偽證，其理由說明
與事實認定亦不相符合，同有判決理由矛盾之違法。綜上，應認
原判決關於甲○○、乙○○常業重利、誣告、偽證部分及丙○○
誣告部分均有撤銷發回之原因。原判決其他與前揭撤銷部分有裁
判上一罪關係部分，基於審判不可分原則，應一併發回。
二、駁回（丙○○幫助常業重利）部分：
原判決關於丙○○被訴涉犯幫助常業重利罪嫌部分，原判決維持
第一審諭知丙○○無罪之判決，駁回檢察官在第二審關於此部分
之上訴，丙○○提出之上訴狀未聲明一部不服，視為對此部分亦
提起上訴；但刑事被告之上訴，以受有不利益之裁判，為求自己
利益起見請求救濟者，始得為之，無罪之判決並非不利於被告，
被告自不得對之提起上訴，丙○○對上開無罪部分之判決，一併
提起上訴，自非法之所許，應予駁回。
三、駁回（甲○○強制、恐嚇危害安全、恐嚇取財、傷害；乙○
    ○強制、恐嚇危害安全）部分：
按刑事訴訟法第三百七十六條所列各罪之案件，經第二審判決者
，不得上訴於第三審法院，法有明文。本件原判決維持第一審諭
知甲○○被訴強制、恐嚇危害安全、恐嚇取財、傷害及乙○○被
訴強制、恐嚇危害安全等部分無罪之判決，駁回檢察官在第二審
此部分之上訴；上開各罪分別屬刑事訴訟法第三百七十六條第一
款、第三款、第六款之案件，既經第二審判決，自不得上訴於第
三審法院，而甲○○、乙○○提起本件上訴，並未聲明一部上訴
，視為全部提起上訴，就上開部分之上訴，應為法所不許，予以
駁回。
據上論結，應依刑事訴訟法第三百九十七條、第四百零一條、第
三百九十五前段，判決如主文。
中    華    民    國  九十七  年    九    月  二十五  日
                      最高法院刑事第八庭
                          審判長法官  林  永  茂
                                法官  吳  昆  仁
                                法官  蘇  振  堂
                                法官  蕭  仰  歸
                                法官  林  立  華
      本件正本證明與原本無異
                                      書  記  官
中    華    民    國  九十七  年    十    月    九    日
                                                Ａ


司法院資訊處製作；財團法人民間司法改革基金會備份。
